臺灣臺北地方法院民事判決　　　　　　　96年度訴字第5252號
原　　　告　丙○○
訴訟代理人　乙○○
被　　　告　嘉弘玻璃有限公司
法定代理人　甲○○
訴訟代理人　徐士斌律師
複 代 理人　梁水源律師
上列當事人間第三人異議之訴事件，本院於民國96年12月6日言
詞辯論終結，判決如下：
    主      文
本院九十六年度執全字第五六○號假扣押強制執行事件囑託臺灣
士林地方法院以九十六年度民執全助字第三三二號查封如附表所
示動產之執行行為應予撤銷。
訴訟費用由被告負擔。
    事實及理由
壹、原告主張：
一、訴外人永盛玻璃有限公司（以下簡稱永盛公司）於民國95年
    10月30日將如附表編號３至編號９所示之機具（以下簡稱系
    爭機具）典當於原告經營之瑞昌當舖（於95年12月27日變更
    登記原告之配偶邱瓊玉為負責人），而向瑞昌當舖借款新臺
    幣（下同） 200萬元；原告當時考量當舖留置空間之因素，
    乃與訴外人永盛公司協議，分租其門牌號碼為台北市○○路
    ○段16巷 3-1號之工廠（以下簡稱系爭工廠），作為原告占
    有、存放系爭機具之處所。嗣訴外人永盛公司擬結束營業，
    原告遂先於96年1月27日與之簽訂機械買賣合約書，以300萬
    元之價格，向訴外人永盛公司購買系爭機具，復於翌日與訴
    外人永盛公司另行簽訂頂讓契約書，以 500萬元之價格，一
    併頂讓取得系爭工廠及系爭機具之所有權；為此原告並於同
    年3月2日申請設立瑞昌玻璃有限公司（以下簡稱瑞昌公司）
    ，計畫繼續經營頂讓之系爭工廠。至於頂讓價款之付款方式
    ，原告除以瑞昌當舖對於訴外人永盛公司前開 200萬元之債
    權抵銷頂讓價款之外，另外 300萬元頂讓價款，原告亦已經
    於扣除訴外人永盛公司因上開 200萬元借款所積欠之利息後
    ，於96年1月30日、1月31日依據訴外人永盛公司之指示，轉
    帳 266,489元、99,431元至被告帳戶清償訴外人永盛公司對
    於被告之欠款，並於96年1月30日提領現金200萬元，交付訴
    外人永盛公司收迄。故原告既然已經支付買賣價金，而占有
    系爭機具，自為系爭機具之所有權人無訛。
二、訴外人永盛公司於96年3月7日又因急需資金週轉，將其所有
    牌照號碼為2G-4471（附表編號１）、EV-3769（附表編號２
    ）及BZ-7735之自用小貨車3輛（以下簡稱系爭貨車）典當於
    瑞昌當舖，向瑞昌當舖借款 105,000元。原告當時考量當舖
    留置空間之因素，將如附表編號１及編號２所示之自用小貨
    車二輛，存放於原告向訴外人永盛公司所分租之系爭工廠內
    ，故原告對於如附表編號１及編號２所示之自用小貨車二輛
    ，應有動產質權無訛。
三、詎被告竟以系爭機具及系爭貨車為訴外人永盛公司所有之財
    產，向鈞院聲請假扣押執行該等動產，經鈞院以96年度執全
    字第 560號假扣押強制執行事件囑託臺灣士林地方法院執行
    ，台灣士林地方法院乃以 96年度執全助字第332號假扣押強
    制執行事件，於 96年3月29日至系爭工廠查封如附表所示之
    動產。為此原告爰依強制執行法第15條：「第三人就執行標
    的物有足以排除強制執行之權利者，得於強制執行程序終結
    前，向執行法院對債權人提起異議之訴。」之規定，及最高
    法院68年度台上字第3190號判例：「強制執行法第15條所謂
    就執行標的物有足以排除強制執行之權利者，係指對於執行
    標的物有所有權、典權、留置權、質權存在情形之一者而言
    。」之意旨，提出第三人異議之訴，請求鈞院判決如訴之聲
    明第一項所示。
四、聲明：(一)鈞院96年度執全字第 560號假扣押執行事件囑託臺
    灣士林地方法院以 96年度執全助字第332號查封如附表所示
    動產之執行行為應予撤銷。(二)訴訟費用由被告負擔。
貳、被告主張：
一、被告對訴外人永盛公司有 1,498,904元之債權，經鈞院以96
    年度裁全字第1697號假扣押裁定准予對於訴外人永盛公司之
    財產為假扣押，並經鈞院以96年度執全字第 560號假扣押事
    件囑託臺灣士林地方法院以96年度執全助字第 332號，於96
    年3月29日查封如附表所示動產在案。
二、原告主張其為系爭機具及系爭貨車之所有權人，與臺灣士林
    地方法院96年度執全助字第332號假扣押執行程序之96年3月
    29日執行筆錄所載，該等動產之權利人為瑞昌公司之情形不
    符。
三、原告所提出之機械買賣合約書中訴外人永盛公司之大、小章
    ，核與該公司申報於臺北市政府之有限公司變更登記表上使
    用之印章不同，被告否認其真正。
四、原告縱使於96年1月30日自其帳戶提領200萬元，惟原告並未
    證明其提領該筆款項後，確實係交付訴外人永盛公司。
五、聲明：(一)原告之訴駁回。(二)訴訟費用由原告負擔。
參、兩造不爭執之事實：
一、被告主張其對於訴外人永盛公司有 1,498,904元之債權，聲
    請本院以96年度裁全字第1697號假扣押裁定，准許其對於訴
    外人永盛公司之財產為假扣押。
二、被告嗣向本院聲請假扣押強制執行訴外人永盛公司之財產（
    本院96年度執全字第560號），於96年2月15日主張包括系爭
    機具及系爭貨車在內等存放於系爭工廠之動產為訴外人永盛
    公司所有之財產，聲請本院追加執行，本院乃囑託臺灣士林
    地方法院以96年度執全助字第332號，於96年3月29日查封如
    附表所示之動產。
肆、得心證之理由：
一、按第三人就執行標的物有足以排除強制執行之權利者，得於
    強制執行程序終結前，向執行法院對債權人提起異議之訴，
    強制執行法第15條前段定有明文。又所謂就執行標的物有足
    以排除強制執行之權利者，係指對於執行標的物有所有權、
    典權、留置權、質權存在情形之一者而言，最高法院亦著有
    44年度臺上字第 721號判例可資參照。經查，原告主張：(一)
    訴外人永盛公司於95年10月30日將系爭機具典當於原告所經
    營之瑞昌當舖，向瑞昌當舖借款 200萬元，原告乃向訴外人
    永盛公司分租系爭工廠，作為占有、存放系爭機具之處所；
    (二)原告先後於 96年1月27日及翌日與訴外人永盛公司簽訂機
    械買賣合約書及頂讓契約書，以 500萬元之價格，頂讓取得
    系爭工廠及系爭機具之所有權，並於同年3月2日申請設立瑞
    昌公司，計畫繼續經營頂讓之系爭工廠；(三)原告為支付頂讓
    價款，除以瑞昌當舖對於訴外人永盛公司之 200萬元債權主
    張抵銷之外，於扣除訴外人永盛公司因該 200萬元借款所積
    欠之利息後，已另於96年1月30日、1月31日依據訴外人永盛
    公司之指示，轉帳 266,489元、99,431元至被告帳戶清償訴
    外人永盛公司對於被告之欠款，並於 96年1月30日提領現金
    200 萬元，交付訴外人永盛公司收迄；(四)訴外人永盛公司於
    96年3月7日將其所有系爭貨車典當於瑞昌當舖，向瑞昌當舖
    借款 105,000元，原告乃將如附表編號１及編號２所示之自
    用小貨車二輛，存放於原告向訴外人永盛公司所分租之系爭
    工廠內等情，業據提出瑞昌當舖營利事業登記證、95年10月
    30日當票、收當物品登記簿、房屋租賃契約書、租金收據、
    機械買賣合約書、頂讓契約書、瑞昌公司營利事業登記證、
    存摺明細、96年3月7日當票、系爭貨車行照等影本（經提出
    原本，核與影本相符，業經發還）附卷可稽，核與被告自認
    其確收受原告所轉帳 266,489元、99,431元等語，及臺灣士
    林地方法院96年度執全助字第332號96年3月29日執行筆錄所
    載，系爭工廠已經改掛「瑞昌玻璃」招牌，在場人亦為原告
    本人之情形相符，堪信屬實。
二、至於被告抗辯：「原告主張其為系爭機具及系爭貨車之所有
    權人，與臺灣士林地方法院 96年度執全助字第332號假扣押
    執行程序之 96年3月29日執行筆錄所載，該等動產之權利人
    為瑞昌公司之情形不符」云云；經核應係原告同時為瑞昌當
    舖及瑞昌公司之實際負責人，未能當場釐清法律上不同人格
    之區別所致，尚不足以作為認定原告前開主張不實之依據。
    另被告抗辯：「原告所提出之機械買賣合約書中訴外人永盛
    公司之大、小章，與該公司申報於臺北市政府之有限公司變
    更登記表上使用之印章不同」云云；經核一般公司行號於日
    常交易所使用之印章，本來並非必然即為其申請公司設立登
    記時所提出之印章，且原告就所提出機械買賣合約書、頂讓
    契約書之真正，已經另外提出其依據該等文書支付買賣價款
    之證據為佐證，應不得僅以上開文書所使用之印章與變更事
    項登記表上所使用之印章不符，即認為該等私文書係屬不實
    。再被告抗辯：「原告縱使於96年1月30日提領200萬元，亦
    未能證明其提領該筆款項後，確實係交付訴外人永盛公司」
    云云；經核不僅自卷附頂讓契約書所載明：「甲方（即訴外
    人永盛公司）於合約簽訂時，乙方（即原告）應以現金一次
    付清甲方」等語，已可認為訴外人永盛公司確實有於簽約後
    即時收取買賣價金之意思，且原告是否業將買賣價款全部付
    清，本來亦不影響其是否取得系爭機具所有權之適法性，是
    被告質疑原告是否付清此部分價款云云，自亦不足以影響被
    告已經基於受讓所有權之意思，自訴外人永盛公司取得系爭
    機具，而成為該等動產所有權人之事實。
三、綜上所述，原告已經基於買賣之法律關係，自訴外人永盛公
    司收受系爭機具而取得占有，成為系爭機具之所有權人；另
    原告為擔保對於訴外人永盛公司之借款債權，占有由訴外人
    永盛公司移交之系爭貨車，亦自已成為系爭貨車之質權人。
    是原告對於系爭機具及如附表編號１及編號２所示之自用小
    貨車既然有所有權及質權，依據前揭說明，原告主張其有排
    除原告強制執行之權利，請求本院以判決撤銷本院96年度執
    全字第 560號假扣押強制執行事件囑託臺灣士林地方法院以
    96年度執全助字第 332號查封如附表所示動產之執行行為，
    自有理由，應予准許。
伍、本件事證已臻明確，兩造其餘主張陳述及所提之證據，均毋
    庸再與審酌，附此敘明。
陸、據上論結：原告之訴為有理由，依民事訴訟法第78條，判決
    如主文。
中　  華  　民  　國　　96 　 年　  12    月    20    日
                  民事民二庭    法　官　楊代華
以上正本係照原本作成
如對本判決上訴，須於判決送達後20日內向本院提出上訴狀
中　  華  　民  　國　　96 　 年　  12    月    20    日
                                書記官  許婉如
